【裁判字號】    97,台上,1807
【裁判日期】    970828
【裁判案由】    請求所有權移轉登記
【裁判全文】
最高法院民事判決            九十七年度台上字第一八０七號
上  訴  人  癸○○○
            子 ○ ○
            丑 ○ ○
            寅 ○ ○
共      同
訴訟代理人  陳 啟 昌律師
            卓 忠 三律師
            陳 玉 民律師
被 上訴 人  甲 ○ ○
            乙 ○ ○
            壬○○○
            丙 ○ ○
            丁 ○ ○
            戊 ○ ○
            己 ○ ○
            庚 ○ ○
            辛○○○
上列當事人間請求所有權移轉登記事件，上訴人對於中華民國九
十七年四月二十九日台灣高等法院第二審更審判決（九十六年度
上更(九)字第一七○號），提起上訴，本院判決如下：
    主  文
上訴駁回。
第三審訴訟費用由上訴人負擔。
    理  由
本件被上訴人主張：林銀墻〔於原審前次更審中之民國九十四年
三月八日死亡，由其繼承人壬○○○、丙○○、丁○○、戊○○
、己○○、庚○○、辛○○○（下稱壬○○○等七人）聲明承受
訴訟〕、乙○○、甲○○與林阿枝（於八十四年一月十一日死亡
，由其繼承人癸○○○、子○○、丑○○、寅○○聲明承受訴訟
）及訴外人許濱松為親兄弟關係，其等父親林許土於四十年間買
受坐落重測前之台北縣新莊市○○段街後小段（下稱街後小段）
一四地號、一二二地號、一二四地號土地三筆，所有權應有部分
均各為二分之一，平均贈與乙○○、甲○○、林銀墻、林阿枝及
許濱松。惟為管理及避免紛爭，由林許土代理乙○○、甲○○、
林銀墻與林阿枝成立信託契約。於四十年十一月五日辦理土地過
戶時，將乙○○、甲○○、林銀墻、許濱松受贈土地部分，暫以
林阿枝為登記名義人。林阿枝亦同意代為受領，而為受贈土地之
登記名義人。嗣林許土於四十一年十二月十九日死亡，林阿枝竟
萌不法，除擅將部分土地以虛偽買賣方式移轉所有權登記予其子
子○○、丑○○外，復出售部分土地或建屋出售，所得款項均獨
占私吞。上開街後小段三筆土地嗣經重劃分割為多筆土地，其中
台北縣新莊市○○段（下稱立德段）六○七地號、九一五地號土
地（下稱系爭土地）係分別自街後小段一四地號、一二二地號土
地輾轉分割而來。爰以起訴狀繕本之送達為終止信託契約之意思
表示，請求回復系爭土地所有權登記。又林阿枝業於訴訟中之八
十四年一月十一日死亡，伊亦得追加請求上訴人就系爭土地所有
權應有部分先行辦理繼承登記等情，求為命上訴人將林阿枝名義
所有之立德段六○七地號土地面積○．○二九一六一公頃及立德
段九一五地號土地面積○．○七○二二八公頃，辦理繼承登記後
，將六○七地號土地所有權應有部分五分之一移轉登記予乙○○
、九一五地號土地所有權應有部分各五分之一移轉登記予甲○○
所有及壬○○○等七人公同共有之判決。
上訴人則以：(1)、系爭土地係林阿枝出資購買，因其當時任公務
員，為免遭人誤解非議，乃以林許土之名義簽約買受。而土地所
有權則登記為林阿枝名義；縱認系爭土地係林許土以其資金購買
，但林許土既將土地登記於林阿枝名義，足見係林許土贈與林阿
枝，並無被上訴人所稱之信託關係存在；(2)、被上訴人提出之未
載日期承諾書、六十年十二月三日承諾書、六十二年四月二日承
諾書及六十六年十二月三十日同意書，係盜蓋印章或林阿枝受脅
迫所書立；(3)、縱認林許土將土地信託登記於林阿枝，此信託關
係僅存在林許土與林阿枝之間，林許土既於四十一年十二月十九
日死亡，應由林許土全體繼承人共同繼承行使權利，被上訴人僅
為部分繼承人，無權逕行提起本件訴訟。且自林許土死亡起算至
七十九年十月十二日被上訴人提起本件訴訟止，已間隔三十八年
，已逾十五年消滅時效等語，資為抗辯。
原審審理結果以：林許土生前於四十年間與訴外人林洪玉秀，共
同向訴外人盧清香購買街後小段一四地號、一二二地號、一二四
地號土地三筆，應有部分各二分之一；六○七地號土地原地號為
街後小段一四之五地號，係分割自街後小段一四地號土地。而九
一五地號土地原地號為街後小段一二二之一四地號，係分割自街
後小段一二二地號土地。乙○○曾於六十一年一月十八日，持未
載日期之第一張林阿枝名義所出具之承諾書，請求林阿枝將街後
小段一四之四地號、一四之五地號、一二二地號土地三筆所有權
應有部分各十分之一辦理移轉登記與乙○○，獲勝訴判決確定等
情，為兩造所不爭執，堪信為真實。次查依林阿枝所書立之各承
諾書觀之，第一張未載日期之承諾書記載：坐落新莊鎮○○○街
後小段一四番、一二二番、一二四番三筆土地持分二分之一，係
先父向盧清香買受，於四十年十一月五日經先父決定暫以本人（
即林阿枝）名義登記為所有人，但並非將該土地之所有權贈與本
人，仍係先父生前允諾贈與本人及胞弟林銀墻、乙○○、許濱松
、甲○○等所共有（應有部分各相等），本人對上開土地未分割
以前絕不擅自處分等情；第二張六十年十二月三日之承諾書記載
：該土地係先父贈與承諾人（即林阿枝）及胞弟林銀墻、乙○○
、許濱松、甲○○共有，各持分五分之一，並以信託方式登記為
承諾人所有，前經書立有承諾書，承諾人對前所書立之承諾書有
違背情事或擅自分割時，其餘之共有人得各別向承諾人請求任選
該三筆土地（包括分割後之土地）及承諾人所有其他不動產及動
產為共有人所有等情，足見林阿枝於該承諾書承諾之內容為林阿
枝如違背承諾擅自分割或處分信託土地時，其餘共有人得分別向
林阿枝任選請求。第三張六十二年四月二日之承諾書（原本並無
名稱）記載：原來新莊鎮街○段○街小段一四之四地號、一四之
二一○地號、一四之二一一地號、一二二之六地號等建地，本人
願提出兄弟共同分配無誤（但地番如有錯誤者，可更改余地）等
情；第四張六十六年十二月三十日之承諾書（原本稱同意書）記
載：該土地係先父贈與同意人（即林阿枝）及胞弟林銀墻、乙○
○、許濱松、甲○○共有，各持分五分之一，並以信託登記方式
為五兄弟所有等情，有各該承諾書可稽考，足認上述街後小段一
四地號、一二二地號、一二四地號土地應有部分二分之一，係林
許土購買後，已於生前明示平均分贈予林阿枝、林銀墻、乙○○
、許濱松及甲○○五兄弟共有，並先信託登記在林阿枝名下，其
餘林銀墻、乙○○、許濱松、甲○○為受益人，信託利益人林銀
墻、乙○○、許濱松、甲○○不必經由委託人林許土之全體繼承
人之同意，即有權向林阿枝直接請求給付。上開第三張承諾書，
為林阿枝所親書，第一、四張承諾書林阿枝之印章為真正，為上
訴人所不爭執，第二張承諾書原本，亦經核對無誤後發還，上述
四張承諾書均堪認為真正。上訴人辯稱承諾書為偽造，並不足取
。按信託物返還請求權於信託關係終止時，始得行使，其時效應
自終止時起算。本件信託契約存在於林許土與林阿枝間，而林銀
墻、乙○○、許濱松及甲○○為受益人。信託人林許土於四十一
年過世，信託契約於林許土死亡時即已消滅。又按信託關係終止
時，受託人即負返還信託物予信託人之義務。本件信託契約於信
託人林許土於四十一年間死亡而消滅，惟林阿枝所立之四紙承諾
書，一再自承系爭土地係林許土購買後，平均贈與伊等五兄弟，
並信託登記在其名下，已承認甲○○等人為系爭土地之受贈人亦
即為信託契約之受益人，足見林阿枝已拋棄時效利益。被上訴人
依信託契約受益人之身分自得請求林阿枝返還。上訴人雖辯稱：
系爭信託契約於四十一年間因信託人林許土死亡而消滅，被上訴
人遲至七十九年十月十三日始提起本件訴訟，已逾十五年之時效
期間云云。然按消滅時效因承認而中斷，為民法第一百二十九條
第一項第二款所明定。又時效消滅後之承認，固不生中斷效力，
但顯已拋棄時效利益，不得再為時效抗辯，應回復時效完成前狀
態。林阿枝於十五年時效消滅後所立之四紙承諾書，一再自承系
爭土地係林許土購買後，平均贈與伊等五兄弟，並信託登記在其
名下，已承認甲○○等人為系爭土地之受贈人，顯已拋棄時效利
益而承認甲○○等人為信託契約之受益人。而林阿枝第四張承諾
書係六十六年十二月三十日所書立，則時效應自該日再行起算，
被上訴人係於七十九年十月十三日提起本件訴訟，未逾十五年之
時效。上訴人辯稱本件已罹時效消滅，並不足取。再查乙○○曾
於六十一年間對林阿枝及其子子○○、丑○○依未記載日期之承
諾書，提起土地所有權移轉登記之訴，請求林阿枝將街後小段一
四之五地號土地○‧○五六六公頃，請求子○○、丑○○將一四
之二一一地號土地○‧○三四六公頃、街後小段一四之二一○地
號土地○‧○一九七公頃、街後小段一四之四地號土地○‧○八
一三公頃之應有部分各十分之一辦理所有權移轉登記，獲勝訴判
決確定，有原審六十二年度上字第二五四二號及最高法院六十三
年度台上字第二○三五號民事判決可考。依此計算，乙○○得就
上開土地請求移轉所有權之面積計為○‧○一九二二公頃。又六
○七地號土地原為街後小段一四之五地號，係分割自街後小段一
四地號土地，九一五地號土地原為街後小段一二二之一四地號土
地，係分割自街後小段一二二地號土地。本件乙○○再請求上訴
人將六○七地號土地、面積○‧○二九一六一公頃土地所有權應
有部分五分之一移轉登記，即請求移轉所有權應有部分之面積為
○‧0000000公頃。查原登記林阿枝名下之土地，林銀墻
、乙○○、許濱松、甲○○所有權應有部分均為五分之一，乙○
○原本可請求移轉五分之一應有部分之面積為○‧○三八四四公
頃，乙○○上開確定判決請求林阿枝、子○○、丑○○辦理所有
權移轉登記之土地，合計僅○‧○一九二二公頃，是乙○○尚可
請求○‧○一九二二公頃。本件乙○○請求被上訴人將六○七地
號土地、面積○‧○二九一六一公頃土地所有權應有部分五分之
一為移轉登記，即請求移轉之面積為○‧0000000公頃，
並未逾越其所得請求之範圍。又依第二張承諾書所載，林阿枝如
違背承諾擅自分割或處分信託土地時，其餘共有人得分別向林阿
枝任意選擇請求，從而乙○○之上開請求為可以准許。次查九一
五地號土地原登記為林阿枝之所有權應有部分雖為二分之一，然
因與另一共有人分割後所剩餘之九一五地號土地面積減半，而成
為林阿枝單獨所有，故此部分林銀墻、乙○○、許濱松、甲○○
得請求上訴人返還該土地所有權應有部分各五分之一。末查林阿
枝於訴訟中之八十四年一月十一日死亡，上訴人為其繼承人，被
上訴人追加請求上訴人就屬林阿枝名義所有之系爭土地辦理繼承
登記後，再請求將六○七地號土地、面積○‧○二九一六一公頃
土地所有權應有部分五分之一移轉登記予乙○○；將九一五地號
土地、面積○‧○七○二二八公頃土地所有權應有部分五分之一
移轉登記予甲○○及將所有權應有部分五分之一移轉登記予壬○
○○等七人公同共有，自屬有據等情，爰將第一審就此部分所為
被上訴人敗訴之判決，予以廢棄，改判如其聲明。又被上訴人追
加請求上訴人就林阿枝名義所有之六○七地號、九一五地號土地
辦理繼承登記部分，既屬正當，併予准許，經核於法並無不合。
查乙○○於八十六年七月二十四日依台灣台北地方法院六十一年
度訴字第六五六號、原審六十二年度上字第二五四二號、本院六
十三年度台上字二○三五號民事判決取得六○七地號土地、面積
○‧○二九一六一公頃所有權五分之一，而該筆土地重測前之地
號為街後小段一四之五地號，係自街後小段一四地號土地分割而
來。因林阿枝於六十年十二月三日及六十六年十二月三十日之承
諾書均表明街後小段一四地號、一二二地號、一二四地號如擅自
分割時，其餘之共有人得各別向其請求任選該三筆土地，包括分
割後之土地及林阿枝其他不動產及動產（見原審上更(五)卷第九三
、九五頁）。從而被上訴人依上開約定自得就林阿枝名下任何財
產請求移轉。次查依林阿枝於六十年十二月三日及六十六年十二
月三十日所立承諾書記載，乙○○得向林阿枝請求移轉街後小段
一四地號（面積二‧四六四四甲）、一二二地號（面積○‧九七
甲）、一二四地號（面積○‧一二七甲）各筆土地之十分之一，
合計為○‧三五六一四甲，即為○‧三四五四三公頃（一公頃等
於一‧○三一甲），而乙○○依上述民事判決判准向林阿枝請求
移轉之土地面積計為○‧○一九二二公頃。則乙○○在本件再請
求移轉六○七地號土地、面積○‧○二九一六一公頃所有權五分
之一之面積○‧0000000公頃，兩者合計為○‧0000
000公頃，並未逾其所得請求之範圍，雖與原審認乙○○所得
請求移轉之面積僅為○‧○三八四四公頃不同，但結果並無二致
，仍應予維持。上訴論旨，指摘原判決不當，求為廢棄，非有理
由。
據上論結，本件上訴為無理由。依民事訴訟法第四百八十一條、
第四百四十九條第一項、第七十八條，判決如主文。
中    華    民    國  九十七  年    八    月  二十八  日
                      最高法院民事第四庭
                          審判長法官  許  朝  雄
                                法官  陳  淑  敏
                                法官  鄭  玉  山
                                法官  黃  義  豐
                                法官  黃  秀  得
      本件正本證明與原本無異
                                      書  記  官
中    華    民    國  九十七  年    九    月   十二   日
                                                      Ｑ


司法院資訊處製作；財團法人民間司法改革基金會備份。
